【裁判字號】    90,台上,7902
【裁判日期】    901227
【裁判案由】    偽造文書
【裁判全文】
最高法院刑事判決                                九十年度台上字第七九○二號
    上訴人即
    自 訴 人  乙  ○
              盛  玫
              丙  ○
    被    告  甲○○
右上訴人等因自訴被告偽造文書案件，不服台灣高等法院中華民國九十年十月二十三
日第二審更審判決（九十年度上更(一)字第五四八號，自訴案號：台灣新竹地方法院八
十五年度自字第九二號），提起上訴，本院判決如左：
    主  文
原判決撤銷，發回台灣高等法院。
    理  由
本件原判決以上訴人等自訴意旨略稱：被告甲○○與古秀蘭（業經另案判刑確定）係
夫妻關係，共同設計藉招集互助會之名，行詐欺之實，曾先後惡性倒會額高達新台幣
（下同）三千餘萬元，受害者多達數百人；其等行詐方式係經被告夫妻二人共同謀議
，以古秀蘭為會首招集互助會，中途冒充會員名義，標得鉅額會款花用；上訴人等自
民國（下同）八十三年八月份起被邀參加由古秀蘭為會首招集之互助會，不疑有詐，
按月給付會款二萬元，每次會款均係由古秀蘭或被告負責收取，迨至八十四年十二月
中旬被告與古秀蘭即對外宣稱停會，二人旋即藏匿無蹤，顯然係有計劃之共同詐欺行
為；上訴人等於八十四年十二月二十九日查悉被告返回住所時，即前往追索被詐騙之
會款，被告在無計可施之情況下，坦承共同行詐之事實，並為圖脫身，乃當場立下協
議書，願按月分期攤還會款，經其結算為一百三十餘萬元，詎料被告卻毫無誠意，不
履行協議事項，未清償自訴人分文會款，反而藏匿，避不見面。因認被告涉犯刑法第
二百十六條、第二百十條之行使偽造私文書及第三百三十九條第一項之詐欺罪嫌云云
。但經審理結果，認為不能證明被告犯罪，因而撤銷第一審之科刑判決，改判諭知被
告無罪，固非無見。
惟查：一、審理事實之法院，對於與被告被訴事實有關之證據，應從各方面詳予調查
，以期發現真實，苟有與待證事實相關之證據尚未查竣，即難為有利或不利於被告之
判斷。證人李燕珠於原審陳稱其參加古秀蘭為會首所邀集八十三年四月十日二會及八
十三年四月十五日一會等共三會，各該會均未被冒標等情，但曾於第一審指稱其並未
參加古秀蘭為會首自八十三年八月二十五日起至八十五年四月二十五日止之會，該會
係「被告夫妻用我名義參加，我沒同意他們用我名義參加」、「被告用我的名字標走
，在八十三年十二月二十五日（第五會），以八千二百元標走」云云，徵之自訴人所
提出該會單，亦確有記載李燕珠為會員並於第五次標會得標之情（見原審上訴卷第七
十二頁，第一審卷第三十八、一○四頁），證人李燕珠上開所述似非無稽。原審對於
李燕珠上開不利於被告之證供，未遑深入查證，釐清被告涉案之實情，即遽行判決，
其調查職責尚有未盡。二、上訴人等於第一審指稱被告與其妻二人尚有假冒邱美怡名
義加入其中八十三年七月五日起至八十五年八月五日止之會，並於八十四年一月五日
以三千三百元標走會款之犯行等情，所舉證人邱美怡亦證稱其不知被告夫妻二人以其
名義參加該會屬實（見第一審卷第一一七頁）。究竟被告有無該部分冒標會款之事實
，原判決並未加以說明論證，亦嫌理由欠備，難昭折服。以上或為自訴人等上訴意旨
所指摘，或為本院得依職權調查之事項，應認原判決仍有撤銷發回更審之原因。
據上論結，應依刑事訴訟法第三百九十七條、第四百零一條，判決如主文。
中      華      民      國     九十     年     十二     月    二十七    日
                              最高法院刑事第十二庭
                                  審判長法官  呂  潮  澤
                                        法官  陳  世  雄
                                        法官  孫  增  同
                                        法官  林  開  任
                                        法官  洪  明  輝
      右正本證明與原本無異
                                              書  記  官
中      華      民      國    九十一    年      一      月      二      日


司法院資訊處製作；財團法人民間司法改革基金會備份。
